臺灣高雄地方法院民事判決             99年度重訴字第320號
原      告  行政院國軍退除役官兵輔導委員會台北榮民技術勞
            務中心
法定代理人  曾竹生
訴訟代理人  李昌明律師
複代理人    陳妙泉律師
被      告  協志企業有限公司
法定代理人  許芳菊
訴訟代理人  唐小菁律師
上列當事人間請求損害賠償事件，本院於民國100年8月11日言詞
辯論終結，判決如下：
  主  文
被告應給付原告新台幣壹仟零貳拾萬柒仟柒佰柒拾壹元，及自民
國九十九年五月八日起至清償日止，按週年利率百分之五計算之
利息。
原告其餘之訴駁回。
訴訟費用由被告負擔百分之九十八，餘由原告負擔。
本判決第一項於原告以新台幣參佰零陸萬貳仟參佰參拾壹元供擔
保後，得為假執行，但被告如以新台幣壹仟零貳拾萬柒仟柒佰柒
拾壹元預供擔保後，得免為假執行。
原告其餘假執行之聲請駁回。
  事實及理由
一、原告主張：兩造於民國98年12月9 日分別就交通部公路總局
    第三區養護工程處「台1 線346K＋800 ～349K＋800 路面修
    復工程」（下稱台1 線346K工程）、「台17線250K＋900 ～
    252K＋500 、266K＋500 ～272K＋000 路面修復工程」（下
    稱台17線250K工程）及「台1 線393K＋200 ～396K＋000 路
    面修復工程」（下稱台1 線393K工程，與台1 線346K工程及
    台17線250K工程合稱系爭工程）公開投標案，簽訂3 份「競
    標協議書」，被告另簽訂3 份「標前協議共同競標切結書」
    承諾如原告得標系爭工程，被告保證恪守雙方標前協議事項
    ，願於協議總價分別為新台幣（下同）11,250,865元、24,0
    93,891元及15,365,473元之範圍內與原告辦理議價，並配合
    工程施作，被告並簽發發票日均為98年12月9 日，票號分別
    為CH428804、CH428805、CH428807，面額分別為563,000 元
    、769,000 元、1,210,000 元之本票3 紙（以下合稱系爭本
    票）擔保上開契約之履行。詎被告於原告標得系爭工程後拒
    絕購買刨除瀝青廢料，致未能完成議價訂約，原告因而另與
    訴外人鴻林興業股份有限公司（下稱鴻林公司）分別以總價
    14,200 ,000 元、30,200,000元及19,300 ,000 元簽訂系爭
    工程之訂購物品合約書，分別受有2,949,135 元、6,106,10
    9 元及3,934,527 元之損害，扣除系爭本票金額2,542,000
    元，仍受有10,447,771元之損害，爰依競標協議書第9 條提
    起本訴。並聲明：(一)被告應給付原告10,447,771 元 ，及自
    起訴狀繕本送達翌日即99年5 月8 日起至清償日止，按週年
    利率百分之5 計算之利息；(二)原告願供擔保，請准宣告假執
    行。
二、被告則以：伊固曾於98年12月9 日與原告簽訂系爭工程之競
    標協議書，並簽立標前協議共同競標切結書，惟原告於議價
    時，另提出由被告以每噸290 元之單價收購系爭工程刨除之
    瀝青混凝土料，收購款項則自兩造協議總價內扣除之要求，
    因伊未同意，致兩造無法完成議價訂約，依競標協議書第6
    條約定，兩造既無法完成議價，伊自不負訂約之義務，且兩
    造間合作事宜均係由訴外人黃基庸接洽，伊只負責報價及出
    料，伊對於需購買刨除瀝青乙事不知情，又伊前往議價當日
    已交付240,000 元保證金，該筆款項應作為損害賠償之一部
    ，自原告請求金額內扣除等語置辯。並聲明：(一)原告之訴及
    假執行之聲請均駁回；(二)被告如受不利判決，願供擔保請准
    免為假執行。
三、兩造不爭執事項：
  (一)兩造就系爭工程簽立3 份競標協議書，被告並簽立3 份系爭
    切結書，表示願於協議總價分別為11,250,865元、24,093,
    891 元及15,365,473元之範圍內與原告辦理議價。
  (二)原告與交通部公路總局第三區養護工程處已於98年12月23日
    簽訂系爭工程之工程契約書。
  (三)原告與鴻林公司於99年3 月22日簽訂系爭工程之訂購物品合
    約書，其合約總價分別為14,200,000元、30,200,000元及19
    ,300,000元。
  (四)被告已給付原告協議總價百分之5 即2,542,000 元之擔保金
    及保證金240,000 元。
四、本件爭點：
  (一)兩造就系爭工程之瀝青混凝土材料採購案無法完成議價訂約
    ，是否可歸責於被告？
  (二)原告得請求金額為何？保證金240,000 元是否應自原告請求
    內扣除？
五、得心證之理由
  (一)兩造就系爭工程之瀝青混凝土材料採購案無法完成議價訂約
    ，是否可歸責於被告？
  1.原告主張兩造簽立3 份競標協議書所附之詳細價目表已載明
    被告需以每噸290 元之單價收購系爭工程刨除之瀝青混凝土
    料，被告並簽章於詳細價目表上，被告嗣後以不知情為由拒
    絕與原告簽約，自應負賠償之責等語。被告則抗辯系爭工程
    之細節均係訴外人黃基庸與原告洽談，詳細價目表上被告之
    印章亦為他人盜蓋，被告僅負責報價項次壹發包工程費部份
    ，就需購買刨除瀝青廢料乙事不知情，原告就該部分應另行
    發包云云。經查：
  (1)被告於原告投標系爭工程前已同意作為原告承攬系爭工程之
    協力廠商，並簽立3 份競標協議書及3 份系爭切結書，表示
    願於協議總價分別為11,250,865元、24,093, 891 元及15,3
    65,473元之範圍內與原告辦理議價，惟嗣後兩造未簽定系爭
    工程之契約，原告與鴻林公司另於99年3 月22日簽訂系爭工
    程之訂購物品合約書，其合約總價分別為14,200,000元、30
    ,200,000元及19 ,300,000 元，為兩造所不爭。被告依競標
    協議書約定，提出詳細價目表作為附件供原告參標，而系爭
    工程詳細價目表項次區分為兩大部分，一為「壹、發包工程
    費」，另一為「貳、銷售瀝青混擬土刨( 挖) 除料」，項次
    「貳、銷售瀝青混擬土刨( 挖) 除料」之項目及說明均有「
    銷售項目為發包條件，不計入發包工程費統計」之記載，台
    1 線393K工程及台17線250K工程並載明銷售單價為-290/T，
    預估數量分別11,125 T、16,881T ，台1 線364K工程銷售單
    價為-295/T，預估數量為9,616T，是以施作系爭工程者雖得
    可獲取「壹、發包工程費」項次之報酬，惟同時需購買「貳
    、銷售瀝青混擬土刨（挖）除料」之刨除廢料，且購買刨除
    廢料為施作系爭工程之發包條件，即如欲施作系爭工程，必
    須購買刨除廢料，購買之單價數量亦已明列於詳細價目表上
    ，而該詳細價目表係被告依競標協議書約定所提出，競標協
    議書為被告親自簽名蓋章為被告所自陳，作為競標協議書附
    件之詳細價目表上亦蓋有公司章及法定代理人印章，足見被
    告已知悉該詳細價目表之內容，就承攬系爭工程之同時需購
    買刨除廢料乙節已有認識。
  (2)按當事人主張有利於己之事實，就其事實有舉證之責任，又
    私人之印章，由自己使用為常態，被人盜用為變態，主張變
    態事實之當事人，自應就此印章被盜用之事實負舉證之責任
    。被告雖抗辯公司印章及法定代理人之印章均放置於公司，
    公司人員需使用時均會事先詢問法定代理人，經同意後才會
    使用，但法定代理人並未同意於詳細價目表上使用公司印章
    及負責人印章，詳細價目表上之印章不知被何人盜蓋云云。
    惟詳細價目表為競標協議書之附件，有競標協議書可佐，而
    競標協議書上之印章為被告所蓋為被告所自陳，難認被告對
    詳細價目表上蓋有公司印章及法定代理人印章乙節均不知情
    ，又被告未舉證在其保管下之印章有何被盜蓋之事實，要難
    認詳細價目表上之印章係遭盜蓋。
  (3)被告抗辯系爭工程為訴外人黃基庸與原告洽談，伊僅報價發
    包工程款之金額，對於購買刨除廢料不知情，亦未同意購買
    刨除廢料云云。被告總經理即證人鍾錦和證稱：「系爭工程
    是黃基庸介紹，洽談之過程及細節都是黃基庸處理，被告只
    負責報價」等語（本院卷第217 頁）。系爭工程為原告向交
    通部公路總局第三區養護工程處承攬，並於98年12月23日簽
    訂工程契約書，被告係與原告為標前協議之廠商，黃基庸非
    系爭工程契約、標前協議書、標前協議共同競標切結書之當
    事人，亦非被告公司員工，而有以被告報價金額代表被告與
    原告洽談系爭工程之權利，足徵黃基庸係經被告授權，黃基
    庸經被告授權與原告討論有關系爭工程之事項，對原告而言
    黃基庸係有權代表被告與其洽談系爭工程之人，縱黃基庸未
    告知被告購買刨除廢料為發包條件，亦為被告與黃基庸間之
    法律關係，與原告無涉。
  (4)被告又抗辯縱詳細價目表有記載「貳、銷售瀝青混擬土刨(
    挖) 除料」之項目，亦係原告須另尋廠商購買，與被告承作
    之「壹、發包工程費」無關云云。惟詳細價目表已記載「貳
    、銷售瀝青混擬土刨( 挖) 除料」為發包條件，如前所述，
    則「壹、發包工程費」與「貳、銷售瀝青混擬土刨( 挖) 除
    料」必須一同承作，倘為可分，則詳細價目表無共同製作且
    分列項次壹、貳之必要，被告抗辯原告應就購買刨除廢料部
    分另行發包，尚無可採。
  2.被告於簽立競標協議書時已知悉需購買刨除廢料乙節，業如
    前述，嗣後竟以不知情為由，拒絕與原告於兩造協議之11,2
    50,865元、24,093,891元及15,365,473元之範圍內辦理議價
    ，致議價不成立，顯未履行競標協議書第6 條在協議價額範
    圍內訂約之約定，原告因而另與鴻林公司就系爭工程以較高
    價之14 ,200,000 元、30,200,000及19,300,000元簽立訂購
    物品合約書，有原告與鴻林公司之訂購物品合約書為證，亦
    為兩造所不爭，原告因而分別受有2,949,135 元、6,106,10
    9 元及3,934,527 元之差額損害，依兩造約定之競標協議書
    第9 條約定，原告請求被告賠償此部分所受之損害共12,989
    , 771 元【計算式：2,949,135 元＋6,106,109 元＋3,934,
    52 7元＝12,989,771元】，自屬有據。
  (二)原告得請求金額為何？保證金240,000 元是否應自原告請求
    內扣除？
  1.原告主張因被告未於標前協議之協議價額範圍與伊訂約，伊
    因而以較高價額與鴻林簽約，受有差額損害，扣除2,542,00
    0 元擔保金後，被告應賠償10,447,771元，而240,000 元保
    證金係依議標需知第11條沒收，無庸扣除等語。被告則抗辯
    伊給付之240,000 元保證金，應自原告請求中扣除等語。經
    查：
  (1)被告未依標前協議書第6 條約定於11,250,865元、24,093,8
    91元及15,365,473元之範圍內與原告議價訂約，致原告分別
    受有2,94 9,135元、6,106,109 元及3,934,527 元，共12,
    989,771 元之差額損害，應依競標協議書第9 條約定對原告
    負損害賠償責任，已如前所述。被告於簽署競標協議書時已
    給付原告協議總價百分之5 即2,542,000 元之擔保金，擔保
    系爭工程之保密及議價履行，有競標協議書第7 條約定可稽
    ，並為兩造所不爭，被告嗣後未於協議價額內履行議價，致
    原告受有損害，則擔保系爭工程議價之2,542,000 元之擔保
    金，自得作為損害賠償金額之一部，自原告請求金額內予以
    扣除。
  (2)原告採購物料議標需知第2 條、第3 條及第11條分別規定：
    「得標廠商不得以市場變動為由拒絕交貨，否則以違約論，
    並沒收履約保證金」；「得標廠商未能按規定日期交貨者，
    甲方得沒收罰款後始核發乙方貨款，如乙方據此延期不交貨
    ，甲方得沒收保證金」；「得標廠商於得標日7 日內前來本
    中心訂妥合約，如言不簽約或延不交貨者，本中心得解除廠
    商得標權，並沒收保證金。」有議標需知為證。該保證金性
    質應屬於為擔保契約履行所繳交之履約保證金，倘有未履約
    之情事，原告得沒入該履約保證金以填補被告未履約所生之
    損害，原告因被告未依約議價而沒入之240,000 元保證金，
    為損害賠償之一部，自應予扣除故原告主張受有12,989,7
    71元之損害金額，扣除2,542,000 元擔保金及240,000 元保
    證金後，仍得向被告請求10,207,771元之損害賠償，逾此範
    圍之請求，不予准許。
  2.原告請求之12,989,771元之損害金額，扣除2,542,000 元擔
    保金及240,000 元保證金後，尚得向被告請求10,207,771元
    ，逾此範圍之請求，不予准許。
六、從而，原告依競標協議書第9 條請求被告給付10,207,771元
    ，及自起訴狀繕本送達翌日即99年5 月8 日起至清償日止，
    按週年利率百分之5 計算之利息，為有理由，應予准許，逾
    此範圍之請求，為無理由，應予駁回。
七、兩造均陳明願供擔保，聲請假執行或免為假執行，俱無不合
    ，爰各酌定相當擔保金額後准許之。至於原告敗訴部分，其
    假執行之聲請，失所附麗，應予駁回。
八、據上論結，原告請求一部有理由，一部無理由，依民事訴訟
    法第79條、第390 條第2 項、第392 條第2 項，判決如主文
    。
中    華    民    國    100   年    8     月    26    日
                  民事第三庭審判長法  官  朱玲瑤
                                  法  官  陳宛榆
                                  法  官  楊詠惠
以上正本係照原本作成。
如對本判決上訴，須於判決送達後20日內向本院提出上訴狀。如
委任律師提起上訴者，應一併繳納上訴審裁判費。
中    華    民    國    100   年    8     月    26    日
                                  書記官  吳良美